【裁判字號】    99,訴,1181
【裁判日期】    991119
【裁判案由】    分割共有物
【裁判全文】
臺灣高雄地方法院民事判決              99年度訴字第1181號
原      告  佘正義
            佘進福
            佘建明
共      同
訴訟代理人  鄭曉東律師
            魏緒孟律師
被      告  佘文周
            邱佘真珠
            呂佘美春
            佘文溪
            佘永鐘
            佘  
            佘  昌
            佘和吉
            佘景清
            佘政翰
上列當事人間請求分割共有物事件，本院於民國99年11月4 日言
詞辯論終結，判決如下：
    主      文
被告佘文周、佘文溪、佘永鐘、邱佘真珠、呂佘美春應就其被繼
承人佘先能所有坐落高雄縣岡山鎮○○段三三六之二地號土地，
應有部分九分之一，辦理繼承登記。
兩造共有坐落高雄縣岡山鎮○○段三三六之二地號土地准予分割
。其分割方法如附圖所示，分割後面積各如附表二所示。
原告其餘之訴駁回。
訴訟費用由兩造各按附表一所示應有部分比例負擔。
    事實及理由
壹、程序事項：
一、按訴狀送達後，原告不得將原訴變更或追加他訴，但請求之
    基礎事實同一者，不在此限，民事訴訟法第25 5條第1 項第
    2 款定有明文。本件原告起訴時，訴之聲明第二項（一）係
    請求就坐落高雄縣岡山鎮○○段336 之2 地號土地（下稱系
    爭土地）之分割方案如附圖所示A 部分，面積82平方公尺，
    由兩造各按附表一所示應有部分比例維持共有。嗣於民國99
    年11月4 日本院審理中，將訴之聲明第二項（一）追加為：
    如附圖所示A 部分，面積82平方公尺，由兩造各按附表一所
    示應有部分比例維持共有，作為巷道供通行及管路溝渠設置
    之用。原告所為追加，核其請求之基礎事實同一，於法並無
    不合，應予准許，合先敘明。
二、被告佘文周、邱佘真珠、呂佘美春、佘文溪、佘永鐘、佘
    、佘昌、佘和吉、佘景清、佘政翰均未於言詞辯論期日到場
    ，核無民事訴訟法第386 條所列各款事由，爰依到場原告之
    聲請，由其一造辯論而為判決。
貳、實體事項：
一、原告主張：系爭土地為兩造所共有，應有部分各如附表一所
    示。兩造就系爭土地未定有不分割協議，依土地使用目的，
    亦無不能分割情事，且無法達成分割協議。又訴外人即系爭
    土地共有人佘先能已於92年12月3 日死亡，其應有部分1/9
    由被告佘文周、佘文溪、佘永鐘、邱佘真珠、呂佘美春共同
    繼承，惟迄今仍未辦理繼承登記；應併辦理繼承登記，以利
    分割。爰依繼承之法律關係及民法第823 條第1 項規定，提
    起本件訴訟等語。並聲明：（一）佘文周、佘文溪、佘永鐘
    、邱佘真珠、呂佘美春應就其被繼承人佘先能所有系爭土地
    應有部分1/9 ，辦理繼承登記。（二）兩造共有之系爭土地
    分割為：1.如高雄縣岡山地政事務所99年8 月25日土地複丈
    成果圖（見本院卷第159 頁，下稱附圖）所示A 部分，面積
    82平方公尺，分歸兩造按應有部分比例維持共有，作為巷道
    ，供通行及管路、溝渠設置之用。2.如附圖所示B 部分，面
    積245 平方公尺，分歸原告佘正義、佘進福、佘建明及被告
    佘景清、佘政翰共同取得，並由五人按應有部分各1/5 維持
    共有。3.如附圖所示C 部分，面積82平方公尺，分歸被告佘
    昌單獨所有。4.如附圖所示D 部分，面積82平方公尺，分歸
    被告佘溫單獨所有。5.如附圖所示E 部分，面積82平方公尺
    ，分歸被告佘文周、佘文溪、佘文鍾、邱佘真珠、呂佘春美
    五人公同共有。6.如附圖所示F 部分，面積245 平方公尺，
    分歸被告佘和吉單獨所有。
二、被告佘溫、佘昌、佘和吉、佘景清、佘政翰則以：同意原告
    所提之分割方案。
    被告佘文溪則以：伊現無使用系爭土地，願與佘文周、佘文
    鍾、邱佘真珠、呂佘春美按原應有部分比例維持共有，位置
    同原告起訴狀所附分割方案（即附圖所示C 、D 、E 位置，
    下同）等語。
    佘永鐘則以：伊目前未使用系爭土地，已將矮房拆除，同意
    原告所呈分割方案；尊重叔叔佘溫、佘昌意見等語。
    佘文周、邱佘真珠、呂佘美春均未於準備程序及言詞辯論期
    日到庭，亦未具狀作任何聲明及陳述。
三、兩造不爭執事項：
（一）系爭土地為兩造所共有，應有部分各如附表一所示。
（二）共有人佘先能已於92年12月3 日死亡，其應有部分1/9 由
      佘文周、佘文溪、佘永鐘、邱佘真珠、呂佘美春共同繼承
      ，但尚未辦妥繼承登記。
（三）附圖所示A 部分為既成巷道。
四、本院判斷：
（一）按繼承人有數人時，在分割遺產前，各繼承人對於遺產全
      部為公同共有，民法第1151條定有明文。又按共有人中有
      於分割前死亡者，其繼承人因繼承，固於登記前已取得不
      動產物權，惟非經登記不得處分其物權，則在辦畢繼承登
      記前，其繼承人仍不得以共有人身分參與共有物之分割，
      但為求訴訟經濟起見，可許原告就請求繼承登記及分割共
      有物之訴合併提起，即以一訴請求該死亡之共有人之繼承
      人辦理繼承登記，並請求該繼承人於辦理繼承登記後，與
      原告及其餘共有人分割共有之不動產，有最高法院69年台
      上字第1012號判例、91年度台上字第832 號判決意旨可資
      參照。經查，被告佘文周、佘文溪、佘永鐘、邱佘真珠、
      呂佘美春為系爭土地9 分之1 應有部分之共有人佘先能之
      繼承人，迄均未就佘先能所遺系爭土地之如附表所示應有
      部分辦理繼承登記，業如前述，揆諸前揭說明，原告於提
      起本件分割共有物訴訟時，合併請求被告佘文周、佘文溪
      、佘永鐘、邱佘真珠、呂佘美春應就佘先能於系爭土地之
      應有部分辦理繼承登記，為有理由，應予准許。
（二）再按，除因物之使用目的不能分割或契約定有不可分割之
      期限者外，共有人得隨時請求分割共有物；共有物之分割
      ，依共有人協議之方法行之，分割方法不能協議決定者，
      法院得依任何共有人之聲請，以原物分配於各共有人，民
      法第823 條第1 項、第824 條第1 項、第2 項第1 款分別
      定有明文。經查，系爭土地為兩造所共有，應有部分各如
      附表一所示；地目為建地，依其使用目的並無不能分割情
      事，有土地登記謄本可憑。又被告未到場，或對於原告主
      張兩造就系爭土地並未訂立不予分割之期限，及就分割之
      方法未達成協議之事實，未有爭執，則原告依民法第823
      條規定，請求判決分割系爭土地，即屬有據，應予准許。
（三）又法院裁判分割共有物，除應斟酌各共有人之利害關係及
      共有物之性質外，尚應斟酌共有物之價格、經濟效用以及
      全體共有人之利益等公平決定之（最高法院81年度台上字
      第31號判決意旨參照）。分割共有物，以消滅共有關係為
      目的。法院裁判分割共有土地時，除因該土地內部分土地
      之使用目的不能分割（如為道路）或部分共有人仍願維持
      其共有關係，可就該部分土地不予分割或准該部分共有人
      成立新共有關係外，應將土地分配於各共有人單獨所有（
      最高法院69年台上字第1381號判例意旨參照）。經查，原
      告所提之分割方案，業經被告佘溫、佘昌、佘和吉、佘景
      清、佘政翰親自簽名及蓋章同意，有原告99年6 月4 日民
      事準備書狀在卷可稽（見本院卷第105 頁）；被告佘永鐘
      於本院審理時亦表示同意原告之分割方案（見本院卷第24
      頁）；另被告佘文溪於本院98年11月6 日勘驗時表示：渠
      現無使用系爭土地，願與佘文周、佘文鍾、邱佘真珠、呂
      佘春美按原應有部分比例維持共有，位置同原告起訴狀分
      割方案編號B 所示等語（見本院卷第44頁背面），參以原
      告起訴狀所附分割方案之編號B ，即附圖所示C 、D 、E
      之位置，可認被告佘文溪亦同意原告之分割方案。又被告
      佘文周、邱佘真珠、呂佘春美雖未表示意見，然渠等分得
      之E 部分土地，全部為空地，地形方正，復臨接道路，並
      無不利；另與其他共有人維持共有之A 部分土地，現供巷
      道使用，則經多數共有人同意由全體共有人按應有部分比
      例承受現況。本院審酌原告主張依附圖及附表二面積所示
      方案分割，僅被告佘文周、邱佘真珠、呂佘春美未到場表
      示意見，其餘被告均表示同意原告所提之分割方案，符合
      多數共有人之意願。並審酌系爭土地各共有人之占有使用
      現狀、土地格局之方整性及經濟效益等情狀，認附圖及附
      表二所示之分割方法，為合理、適當、公允，自屬可採。
（四）另原告固依公路用地使用規則第6 條、第14條第1 款、第
      20條等規定，主張附圖A 部分應供作巷道通行及管路溝渠
      設置之用等語。惟各該規定乃行政法規，原告及各共有人
      應另依相關流程提出申請及辦理，並不取得對被告為民事
      實體上請求之權利，是其為訴訟上請求，尚屬無據，應予
      駁回。
五、綜上所述，原告請求裁判分割，為有理由，應予准許。爰判
    決分割如附圖及附表二所示。其餘請求附圖A 部分應供作巷
    道通行及管路溝渠設置之用部分，為無理由，應予駁回。
六、末按分割共有物之訴實質上並無所謂何造勝訴敗訴之問題，
    是以如將訴訟費用完全命形式上敗訴之被告負擔，實欠公允
    。本院審酌兩造各自因本件訴訟所得到之利益，認本件之訴
    訟費用，應由兩造各以如附表一所示應有部分之比例分擔，
    併予指明。
六、據上論結，本件原告之訴為一部有理由、一部無理由，依民
    事訴訟法第385 條第1 項前段、第79條、第80條之1 ，判決
    如主文。
中    華    民    國    99    年    11    月    19    日
                  民事第一庭  審判長法  官  謝肅珍
                                    法  官  譚德周
                                    法  官  林岳葳
正本係照原本作成。
如不服本判決，應於送達後20日內，向本院提出上訴狀並表明上
訴理由，如於本判決宣示後送達前提起上訴者，應於判決送達後
10日內補提上訴理由書（須附繕本）。
中    華    民    國    99    年    11    月    18    日
                                   書記官  簡文清
┌─────────────┐
│附表一：                  │
├────┬────────┤
│所有權人│應有部分        │
├────┼────────┤
│佘文周  │9 分之1（由5 人 │
│佘文溪  │公同共有）      │
│佘永鐘  │                │
│邱佘真珠│                │
│呂佘美春│                │
├────┼────────┤
│佘    │9分之1          │
├────┼────────┤
│佘  昌  │9分之1          │
├────┼────────┤
│佘正義  │15分之1         │
├────┼────────┤
│佘進福  │15分之1         │
├────┼────────┤
│佘建明  │15分之1         │
├────┼────────┤
│佘和吉  │3分之1          │
├────┼────────┤
│佘景清  │15分之1         │
├────┼────────┤
│佘政翰  │15分之1         │
└────┴────────┘
┌───────────────────────────────┐
│附表二：                                                      │
├─────────────┬─────────────────┤
│  土  地  標  示          │ 分  割  後  土  地  標  示       │
├──────┬──────┼───────┬──┬──────┤
│ 地     號  │  面    積  │  所  有  人  │地號│  面    積  │
│            │（平方公尺）│              │    │（平方公尺）│
├──────┼──────┼───────┼──┼──────┤
│高雄縣岡山鎮│818.00      │佘正義        │A   │82.00       │
│子段336-2 │            │佘進福        │    │            │
│            │            │佘建明        │    │            │
│            │            │佘文周        │    │            │
│            │            │邱佘真珠      │    │            │
│            │            │呂佘美春      │    │            │
│            │            │佘文溪        │    │            │
│            │            │佘永鐘        │    │            │
│            │            │佘          │    │            │
│            │            │佘  昌        │    │            │
│            │            │佘和吉        │    │            │
│            │            │佘景清        │    │            │
│            │            │佘政翰        │    │            │
│            │            │（依應有部分比│    │            │
│            │            │例保持共有）  │    │            │
│            │            ├───────┼──┼──────┤
│            │            │佘正義        │B   │245.00      │
│            │            │佘進福        │    │            │
│            │            │佘建明        │    │            │
│            │            │佘景清        │    │            │
│            │            │佘政翰        │    │            │
│            │            │（依應有部分比│    │            │
│            │            │例保持共有）  │    │            │
│            │            ├───────┼──┼──────┤
│            │            │佘  昌        │C   │82.00       │
│            │            ├───────┼──┼──────┤
│            │            │佘          │D   │82.00       │
│            │            ├───────┼──┼──────┤
│            │            │佘文周        │E   │82.00       │
│            │            │佘文溪        │    │            │
│            │            │佘永鐘        │    │            │
│            │            │邱佘真珠      │    │            │
│            │            │呂佘美春      │    │            │
│            │            │（公同共有）  │    │            │
│            │            ├───────┼──┼──────┤
│            │            │佘和吉        │F   │245.00      │
│            │            ├───────┼──┼──────┤
│            │            │              │合計│818.00      │
└──────┴──────┴───────┴──┴──────┘

司法院資訊處製作；財團法人民間司法改革基金會備份。
